【裁判字號】    99,台上,2317
【裁判日期】    990421
【裁判案由】    偽造文書等罪
【裁判全文】
最高法院刑事判決            九十九年度台上字第二三一七號
上  訴  人  台灣高等法院檢察署檢察官
被      告  甲○○
            乙○○
上列上訴人因被告等偽造文書等罪案件，不服台灣高等法院中華
民國九十七年三月四日第二審判決（九十六年度上訴字第五三三
八號，起訴案號：台灣桃園地方法院檢察署九十四年度偵續字第
二一九號），提起上訴，本院判決如下：
    主  文
上訴駁回。
    理  由
按刑事訴訟法第三百七十七條規定，上訴於第三審法院，非以判
決違背法令為理由，不得為之。是提起第三審上訴，應以原判決
違背法令為理由，係屬法定要件。如果上訴理由書狀並未依據卷
內訴訟資料，具體指摘原判決不適用何種法則或如何適用不當，
或所指摘原判決違法情事，顯與法律規定得為第三審上訴理由之
違法情形，不相適合時，均應認其上訴為違背法律上之程式，予
以駁回。本件檢察官上訴意旨略稱：（一）被告乙○○係大陸「
南靖維峰機械工業有限公司」負責人，原判決竟認乙○○任負責
人之公司名稱為「維峰機械工業有限公司」，復未說明任何理由
，此部分顯有「判決不載理由」之違背法令。且雙方之合約書中
竟以「維峰機械工業有限公司」為告訴人信享企業有限公司（下
稱信享公司）之簽約對象。被告甲○○及乙○○明知實際上並無
「維峰機械工業有限公司」存在，卻由乙○○草擬該合約書，以
「維峰機械工業有限公司」之負責人自居，並於該合約書之「立
合約書人」欄簽名署押，足以生損害於鄒正仁及「維峰機械工業
有限公司」，顯已涉犯刑法之行使偽造私文書罪。（二）被告等
是否有混淆台灣及大陸兩家公司間母子公司之關係，雖被告等拒
不承認，但所提出之公司簡介，明載甲○○於西元一九八三年創
建台灣「維峰機械工業有限公司」、一九九四年創建大陸「南靖
維峰機械工業有限公司」，而查簡介中台灣公司之名稱係屬錯誤
（正確名稱為「維峰工業股份有限公司」）；且此一不存在之「
維峰機械工業有限公司」又在本案爭執中之合約書出現，其在兩
份文件上皆錯載公司名稱，並且錯誤皆屬一致，顯見並不尋常。
此足證合約書之意思即是指台灣之公司（縱使其名義上不存在）
，被告等於歷來之偵、審程序，皆否認合約書所指是台灣之公司
，希圖與台灣之公司切割，顯然係一派胡言。況被告等每年匯入
新台幣（下同）十二萬元至信享公司於華南商業銀行樟樹灣分行
之帳戶，除以廖淑敏名義外，亦有以甲○○之名義匯入者，益見
信享公司是與台灣之公司簽約。被告等提出之公司簡介先是混淆
視聽將台灣之公司訛為「維峰機械工業有限公司」，嗣後又全盤
否認是與台灣之公司簽訂合約，可見被告等提出簡介時即係自始
以使人陷於錯誤之手段欺騙他人，此種行徑，係使信享公司錯誤
評估投資風險之行為，豈非詐欺！（三）由乙○○擔任負責人而
設立在大陸地區之公司，其名稱為「南靖維峰機械工業有限公司
」，由甲○○在台灣桃園所設立之公司其名稱為「維峰工業股份
有限公司」，惟被告等與信享公司簽訂合約時，在合約書上所使
用之名稱卻為「維峰機械工業有限公司」，何以被告等身為公司
之負責人，且彼等又係父子關係，與他人簽立合約時卻未以公司
之正確名稱簽立？且使用之名稱與在台灣及大陸所設立之公司名
稱皆有所歧異，其所圖為何？原審對此項疑點並未依職權加以調
查、釐清，亦有應於審判期日調查之證據而未予調查之違法云云
。惟查，原判決以公訴意旨略以：被告甲○○與乙○○二人係父
子，甲○○為民國七十二年三月一日依我國法令設立位在台灣地
區桃園縣楊梅鎮幼獅工業區○○路六號之「維峰工業股份有限公
司」之負責人；乙○○為八十四年一月二十四日依中華人民共和
國法令成立位在大陸地區福建省漳州南靖縣山城鎮大埔崎之「南
靖維峰機械工業有限公司」之「獨資經營（台資）」之「法定代
表人」（該公司之組織型態、負責人，均依中華人民共和國核發
予該公司之「企業法人營業執照」記載）。被告等明知「維峰工
業股份有限公司」、「南靖維峰機械工業有限公司」有個別獨立
之法人格，二人竟共同意圖為自己不法之所有，基於詐騙信享公
司於七十九年間經當時我國經濟部中央標準局核准予該公司之新
型第五六七三四號「堆高式置物籠」專利之專利實施權，又共同
基於偽造文書之犯意聯絡，印製有「VITA FOM」商標，並於「公
司沿革與概況」欄記載「企業類型：台商獨資企業／創建日期：
一九八三年創建『台灣維峰機械工業有限公司』、一九九四年創
建大陸南靖維峰機械工業有限公司／創建人：甲○○先生」等記
載之足以使人誤認「維峰工業股份有限公司」為「南靖維峰機械
工業有限公司」之母公司而有錯誤評估投資「南靖維峰機械工業
有限公司」之風險之「南靖維峰機械工業有限公司」之公司簡介
文宣（下稱「VITA FOM」簡介）後，將該文宣交付信享公司負責
人鄒正仁閱覽以取信鄒正仁，即由甲○○於八十五年九月五日邀
請鄒正仁至「南靖維峰機械工業有限公司」位在大陸地區福建省
漳州南靖縣山城鎮大埔崎工業區之廠區參觀營業狀況後，被告等
明知實際上並無「維峰機械工業有限公司」存在，竟仍由甲○○
草擬如原判決附表二所示之「合約書」（下稱本件合約書）後，
由乙○○以「維峰機械工業有限公司」負責人名義，於同年月六
日與鄒正仁以信享公司名義，於該合約書之「立合約書人」欄簽
名署押，共同偽造「維峰機械工業有限公司」與信享公司之合約
書，足以生損害於鄒正仁及「維峰機械工業有限公司」，並以上
開由「維峰機械工業有限公司」名義與信享公司簽訂合約書之詐
術，使鄒正仁因此陷於錯誤，除授予信享公司之新型第五六七三
四號「堆高式置物籠」專利之專利實權，供被告等製造「堆高式
置物籠」外，並簽發以信享公司為發票人、票號XB0000000 號、
付款人為華南商業銀行樟樹灣分行、票載貨幣種類新台幣、金額
一百萬元、票載發票日期為八十五年九月五日之無記名支票（下
稱本件支票）一紙予被告等。被告等以偽造「維峰機械工業有限
公司」名義簽訂本件合約書方式，詐騙信享公司負責人鄒正仁，
取得該公司新型第五六七三四號「堆高式置物籠」專利之專利實
權後，除由乙○○於同年十二月三十一日將本件支票存入其個人
開立於華南銀行帳戶提示兌現使用而未將該支票存入「維峰機械
工業有限公司」帳戶外，被告等並自八十五年間起，每年分由以
「維峰工業股份有限公司」或「廖淑敏」之帳戶匯款十二萬元入
信享公司之帳戶，使鄒正仁誤信信享公司確實已因簽訂本件合約
書而入股被告等開設之公司。嗣於九十三年間鄒正仁因查閱「維
峰工業股份有限公司」之股東名簿，發現信享公司並非該公司之
登記股東，始查知上情。因認被告等共同涉犯刑法第二百十六條
、第二百十條之行使偽造私文書、第三百三十九條之詐欺等罪嫌
云云。但經原審綜合調查證據之結果，以(一)本件經查閱偵查卷宗
全卷，告訴人信享公司負責人鄒正仁於九十四年七月二十六日偵
訊中，即已陳稱「（問）告被告二人何事？（答）因為八十五年
甲○○找我一起生產摺疊式蝴蝶籠，我是台灣最早有這種技術的
人，我之前有申請專利，但現在已屆期了。而我當時有拿一百萬
和技術出來。」而檢察官既係以告訴人授予被告等專利實施權作
為解釋本件合約書雙方當事人真意之結論，並以為起訴之依據，
則依上開說明，自應查證本件合約書所指之專利權究竟為何？雙
方於簽訂本件合約書時告訴人之專利權是否仍然存在。惟以檢察
官於偵查中，未曾就告訴人所有之專利權名稱、專利號數、專利
期間、專利權是否已經消滅之解釋契約之重要事實為任何調查，
即遽認告訴人有「摺疊式蝴蝶籠」之專利權；而經原審於準備程
序命告訴人補提其所指訴之專利證號，並依職權查閱智慧財產局
之本國專利公報後，起訴書所指告訴人所有之「摺疊式蝴蝶籠」
專利權，係告訴人於七十九年間向當時經濟部中央標準局核准予
該公司之新型第五六七三四號「堆高式置物籠」專利、專利權期
間自七十九年八月一日起至八十九年七月三十一日止，惟該專利
權已於八十一年七月三十一日，因專利權人未依限繳費而消滅，
有本國專利公報查詢資料一份在卷可稽，足證本件雙方簽訂本件
合約書當時，告訴人並無任何專利權存在，是檢察官起訴書所認
定之告訴人於簽訂本件合約書時有專利權、被告等係為詐騙告訴
人授予專利實施權而與告訴人簽訂本件合約書之事實認定與論罪
推理，核屬重大明顯錯誤。(二)本件經證人即約於八十九年至九十
年間任職於「南靖維峰機械工業有限公司」擔任副總經理並已於
九十一年至九十二年間自該公司離職之王建榮，於審理中結證以
：本件卷附之所有含「VITA FOM」簡介在內之「南靖維峰機械工
業有限公司」之公司簡介與商品文宣，皆係其任職該公司後，由
其設計或該公司於其離職後依其設計再為更改之文宣等語，足證
檢察官所指被告等於簽訂本件合約書之八十五年九月六日前，即
以「VITA FOM」簡介詐騙告訴人等情，難認有此事實存在。此外
，就台商於大陸地區設廠之後，在大陸地區交易時，所使用公司
名稱之交易習慣，亦經王建榮於原審審理中結證以「（問）南靖
維峰公司與台灣維峰公司究竟是同一家還是不同家？（答）當然
是不同的法人，我在大陸任職很久，我們都會稱呼原來的公司名
稱，不會特別加上大陸或台灣二字。事實上兩家是不同的公司，
就是分別獨立的公司」、「（問）依你方稱在大陸不會特別區分
大陸公司或台灣公司，則依本案兩造合約，乙方為維峰機械工業
有限公司，若係在大陸簽約，則該維峰公司究係台灣維峰公司或
大陸維峰公司？（答）既然在大陸簽約，就是南靖的公司，乙○
○沒有權利代表台灣跟對方簽約。」等語，並陳稱「維峰公司機
器超過一百萬元的非常多，根本不需要詐欺告訴人的一百萬元，
且被告二人根本不可能用之後才製作的簡介在八十五年就欺騙告
訴人投資。」等語，而本件合約書係由告訴人（負責人鄒正仁）
、乙○○於八十五年九月六日在大陸地區之「南靖維峰機械工業
有限公司」廠區內簽訂，有本件合約書上之簽名暨署押日期、內
政部入出國及移民署出具被告等及鄒正仁之入出國日期證明書在
卷可稽，堪認本件乙○○與告訴人簽訂本件合約書時，雙方即認
知契約當事人為「南靖維峰機械工業有限公司」與告訴人，本件
合約書記載之「維峰機械工業有限公司」，純係因締約當事人間
就法律用語不精確所致，自難認被告等有何偽造文書之情形。(三)
被告等與「南靖維峰機械工業有限公司」於告訴人提起告訴及民
事訴訟前，既均不否認本件合約書之法律關係，應係存在於「南
靖維峰機械工業有限公司」與告訴人間，然告訴人執意主張該法
律關係應係存在於「維峰工業股份有限公司」及本件合約書上漏
載「南靖」之「維峰機械工業股份有限公司」，而提起訴訟，致
遭敗訴判決，本應歸責於告訴人自己錯誤之法律主張；此外，「
VITA FOM」簡介上之公司名稱雖確有告訴人指訴之情事，惟該情
形或屬誤載、或屬簡介概況，依卷內事證，並無積極證據可認被
告等確有虛設公司用以詐騙他人之事實，本件純屬告訴人欲依本
件合約書主張為「維峰工業股份有限公司」股東未果，而與被告
二人、「維峰工業股份有限公司」、「南靖維峰機械工業有限公
司」間所生之民事紛爭，尚難認被告等涉有何等行使偽造文書及
詐欺犯嫌存在。(四)乙○○以「維峰機械工業有限公司」負責人之
身分，與告訴人於八十五年九月五日簽訂如原判決附件所示之契
約，且自訂約伊始，「維峰機械工業有限公司」或「廖淑敏」帳
戶每年給付告訴人十二萬元，業經陸續給付九十六萬元，此為告
訴人及被告等所不爭執，被告等對於契約之存在與效力均不否認
。而本案係因九十三年間，告訴人主張依該契約一百萬元係入股
「維峰機械工業有限公司」，每年十二萬元係股息；乙○○則認
告訴人以過期之專利權及一百萬元之投入係隱名合夥，每年十二
萬元，係權利金性質。告訴人與被告等雙方就契約之解釋與主張
，各有立場與堅持，是此等情節純屬民事糾葛，核與詐欺罪之構
成要件顯不相符。此外，既查無足可證明被告等自始意圖不法所
有而詐欺取財之積極證據，應認本案僅為單純之民事糾紛，不能
僅因告訴人主張被告等不履行契約而認定彼等犯詐欺罪。(五)如原
判決附件二所示之契約，其中關於公司部分，無論是「甲方信享
企業有限公司」或「乙方維峰機械工業有限公司」，肉眼觀之，
均是起草契約人所書寫，公司下方並未使用公司印章，核情係在
標明辨識契約當事人是何公司。甲、乙雙方負責人下方「鄒正仁
」、「乙○○」才是真正之簽名。被告乙○○已承認「乙○○」
係其親自簽名，並未冒用其他人名義，亦未盜用其他人印章，核
與盜用印章、偽造署押進而偽造文書罪之構成要件尚屬有間。且
王建榮於原審證稱：在中國大陸南靖「維峰機械工業有限公司」
確屬存在，本件契約在中國大陸簽約，就是南靖的公司，乙○○
沒有權利代表台灣跟對方簽約等語。本件合約書係由信享公司之
負責人鄒正仁與乙○○於八十五年九月六日在中國大陸地區南靖
之「維峰機械工業有限公司」廠區內簽訂，且本件合約書上簽名
下方所標明之日期，依內政部入出國及移民署所檢送出具之入出
國日期證明書，經比對結果，被告等及鄒正仁於八十五年九月六
日確實均出境台灣，亦可證明王建榮所言非虛。是本件難認被告
等有何偽造文書之情形，不能證明被告等犯偽造文書罪等情甚詳
，因認第一審法院諭知被告等無罪之判決，為無不合，予以維持
，駁回檢察官在第二審之上訴，已敘明其論斷所憑之依據與理由
，而其所為論述，核與卷證資料相符，從形式上觀察，並無違背
法令之情形存在。查證據之取捨，為事實審法院之職權，倘其採
證認事並不違背證據法則，即不得任意指為違法。原判決已就相
關事證詳加調查論列，復綜合告訴人及被告等之供述、證人王建
榮之證言及卷附內政部入出國及移民署所檢送之入出國日期證明
書、本件合約書、本國專利公報查詢資料等證據資料，參互斟酌
判斷，資為有利於被告等之認定，併已說明其取捨判斷而得心證
之理由，尚非原審主觀之推測，難謂原判決之認定有違經驗法則
及論理法則。而本件乙○○與告訴人簽訂本件合約書時，雙方如
何已認知契約當事人為「南靖維峰機械工業有限公司」與告訴人
，本件合約書記載之「維峰機械工業有限公司」，如何純係因締
約當事人間就法律用語不精確所致，及「VITA FOM」簡介上之公
司名稱雖有告訴人指訴之情事，惟該情形如何或屬誤載、或屬簡
介概況，並無積極證據可認被告等有虛設公司用以詐騙他人之事
實等情，已據原判決於理由內逐一闡述甚詳。上訴意旨無視於原
判決此部分論述，仍執陳詞，重為事實之爭辯，亦與法律所規定
得上訴第三審之理由不相適合。又查認定被告有罪之事實，應憑
證據，如未能發現相當之證據，或證據不足以證明，自不能以推
測或擬制之方法，以為裁判之基礎，是檢察官既無從提出其他可
資佐證之證據，以證明告訴人之指訴為真實，原審因而為被告有
利之認定，其所為論斷自無違背客觀存在之經驗法則可言。檢察
官其餘上訴意旨，則置原判決之明白論斷於不顧，或為單純事實
之爭執，或仍持原判決已說明理由而捨棄不採之陳詞辯解，再為
事實上之爭執，或就屬於事實審法院採證認事職權之行使，全憑
己見，任意指摘，難謂已符合首揭法定上訴第三審之要件。應認
其就行使偽造私文書部分之上訴違背法律上之程式，予以駁回。
又檢察官依刑法第三百三十九條第一項起訴部分，核屬刑事訴訟
法第三百七十六條第四款所列不得上訴於第三審之案件，既經第
二審判決，自不得上訴於第三審法院，檢察官猶對此等部分提起
上訴，顯為法所不許，亦應從程序上併予駁回，附此敘明。
據上論結，應依刑事訴訟法第三百九十五條前段，判決如主文。
中    華    民    國  九十九  年    四    月   二十一 日
                      最高法院刑事第二庭
                          審判長法官  莊  登  照
                                法官  陳  世  淙
                                法官  徐  昌  錦
                                法官  許  錦  印
                                法官  蕭  仰  歸
本件正本證明與原本無異
                                      書  記  官
中    華    民    國  九十九  年    四    月  二十七  日
                                                      V

司法院資訊處製作；財團法人民間司法改革基金會備份。
